臺灣彰化地方法院民事判決　100年度訴字第857號
原　　　告　莊文隆
　　　　　　莊瓊賓
被　　　告　洪　鸞
兼　上一人
訴訟代理人　洪義民
被　　　告　洪昭財
　　　　　　洪昭強
　　　　　　洪昭順
　　　　　　洪登來
上列當事人間請求分割共有物事件，本院於民國100年12月22日
言詞辯論終結，判決如下：
    主  文
兩造共有坐落彰化縣竹塘鄉○○段八五二地號、地目建、面積三
Ｏ八四平方公尺土地，按附圖（即彰化縣二林地政事務所一百年
十二月七日複丈成果圖）所示分割，即：(一)編號Ａ１部分面積八
六七平方公尺分歸原告莊文隆取得；(二)編號Ａ２部分面積六七五
平方公尺分歸原告莊瓊賓取得；(三)編號Ｂ部分面積一五四二平方
公尺分歸被告洪鸞、洪義民、洪昭財、洪昭強、洪昭順、洪登來
按原應有部分比例共有。
原告莊文隆應補償原告莊瓊賓新臺幣壹拾貳萬肆仟捌佰元。
訴訟費用由兩造按附表所示之比例負擔。
    事實及理由
壹、程序事項
    被告洪昭強、洪昭順經合法通知，未於言詞辯論期日到場
    ，核無民事訴訟法第386條所列各款情形，爰依原告之聲請
    ，由其一造辯論而為判決。
貳、實體事項
一、原告主張：
    坐落彰化縣竹塘鄉○○段852地號，面積3,084平方公尺土地
    （下稱系爭土地），為兩造所共有。系爭土地並無法令規定
    不能分割之限制，亦無因物之使用目的不能分割或契約訂有
    不分割之期限，惟不能協議分割，爰請求裁判系爭土地分割
    方案如附圖（即彰化縣二林地政事務所民國100年12月7日土
    地複丈成果圖，下稱附圖）所示等語，並聲明如主文第1、2
    項所示。訴訟費用由被告負擔。
二、被告方面：
  (一)被告洪鸞、被告洪義民部分：同意原告所提分割方案，被告
    洪鸞、洪義民、洪昭財、洪昭強、洪昭順、洪登來6人保持
    共有。
  (二)被告洪昭財、洪登來部分：
    附圖編號7之1所示建物為被告洪昭財、洪昭強、洪昭順、洪
    登來所共有，同意原告所提分割方案，被告洪鸞、洪義民、
    洪昭財、洪昭強、洪昭順、洪登來6人保持共有。
  (三)被告洪昭順、洪昭強未具狀表示意見，亦未於言詞辯論期日
    到場。
三、本院得心證之理由：
  (一)按共有物如無因物之使用目的不能分割或契約訂有不分割之
    期限者，各共有人得隨時請求分割共有物；共有物之分割方
    法，不能協議決定者，法院得因任何共有人之聲請，命以原
    物分配於各共有人或變賣共有物以價金分配於各共有人之方
    式分配，民法第823條、第824條分別定有明文。查兩造共有
    之系爭土地，地目為建，並無因其使用目的不能分割或共有
    人間訂有不分割契約之情形，且兩造確實無法達成協議，故
    原告依上開規定訴請分割系爭土地，於法有據，應予准許。
  (二)復按共有物分割之方法不能協議決定，或於協議決定後因消
    滅時效完成經共有人拒絕履行者，法院得因任何共有人之請
    求，命為下列之分配：1.以原物分配於各共有人。但各共有
    人均受原物之分配顯有困難者，得將原物分配於部分共有人
    。2.原物分配顯有困難時，得變賣共有物，以價金分配於各
    共有人；或以原物之一部分分配於各共有人，他部分變賣，
    以價金分配於各共有人。以原物為分配時，如共有人中有未
    受分配，或不能按其應有部分受分配者，得以金錢補償之。
    以原物為分配時，因共有人之利益或其他必要情形，得就共
    有物之一部分仍維持共有，民法第824條第1項、第2項、第3
    項、第4項分別定有明文。又按分割共有物之訴，係就有共
    有關係之共有物，以消滅共有關係為目的，予以分割，使共
    有人就共有物之一部分單獨取得所有權之形成訴訟。另按裁
    判分割共有物，屬形成判決，法院定共有物之分割方法，應
    斟酌當事人之聲明、共有物之性質、分割後之經濟效用、各
    共有人之意願、利害關係，而本其自由裁量權為公平合理之
    分配，最高法院著有91年度臺上字第728號、89年度臺上字
    第724號、93年度臺上字第1797號判決足資參照。基上，關
    於系爭土地之分割方法，本院審酌如下：
  1.查系爭土地現為建地，呈南北狹長之不規則長方形，北側臨
    竹圍巷（未占用系爭土地），南側有私設道路（占用系爭土
    地），南側有建物兩棟，靠西側為如附圖編號3-1所示被告
    莊瓊賓所有之門牌彰化縣竹塘鄉○○村○○路竹圍巷32號建
    物，靠東側為如附圖編號6-1所示被告莊文隆所有之門牌彰
    化縣竹塘鄉○○村○○路竹圍巷9號建物，中間靠北側則有
    如附圖編號10、11、12所示告洪義民所有之磚造建物、編號
    8、9所示被告洪鸞所有之磚造建物、編號7、7-1所示被告洪
    昭財、洪昭強、洪昭順、洪登來所有之建物等情，業經本院
    會同彰化縣二林地政事務所人員到場勘測屬實，及據原告、
    被告洪昭強、洪昭順陳述在卷，復有本院100年11月22日勘
    驗筆錄、現場略圖（見本院卷第104頁至第106頁）、附圖（
    即彰化縣鹿港地政事務所100年12月7日土地複丈成果圖）等
    附卷可稽。
  2.本院審酌系爭土地之使用現況及四鄰土地情形，認為原告主
    張如附圖所示之分割方案，使編號Ａ１部分面積867平方公
    尺分歸原告莊文隆取得、編號Ａ２部分面積675平方公尺分
    歸原告莊瓊賓取得、編號Ｂ部分面積1542平方公尺分歸被告
    洪鸞、洪義民、洪昭財、洪昭強、洪昭順、洪登來按原應有
    部分比例共有，原告莊文隆、莊瓊賓、被告洪鸞、洪義民所
    有之建物均可保留，被告洪昭財、洪昭強、洪昭順、洪登來
    所有之建物除如附圖編號7-1部分（面積18平方公尺）外，
    大部分亦均得以保留，且如附圖編號Ａ１、Ａ２所示分得部
    分，其內即有私設道路（即如附圖編號2、5所示，為竹圍巷
    之一部），如附圖編號Ｂ所示分得部分，北側臨竹圍巷，可
    提昇系爭土地之經濟價值。是為期發揮系爭土地之最高經濟
    價值，依該筆土地之現行使用現況、各共有人之利害關係、
    有無與公路適宜聯絡、分割後之經濟效用、兩造之意願、原
    告莊文隆願意補償原告莊瓊賓等情，認原告主張之分割方案
    符合經濟效用及共有人之利益，堪認允當，爰判決如主文第
    1項所示。
  3.關於價金補償部分：系爭土地經按上述方案分割後，獲分配
    面積867平方公尺較原應有部分面積771平方公尺為多之原告
    莊文隆，自應以金錢補償不能按其應有部分面積771平方公
    尺受分配之原告莊瓊賓（僅分配675平方公尺），原告莊文
    隆當庭表示願意補償原告莊瓊賓新臺幣124,800元，原告莊
    瓊賓亦表示同意，本院認此價額尚屬適當，爰判決如主文第
    2 項所示。
四、末按因共有物分割、經界或其他性質上類似之事件涉訟，由
    敗訴當事人負擔訴訟費用顯失公平者，法院得酌量情形，命
    勝訴之當事人負擔其一部，民事訴訟法第80條之1定有明文
    。又分割共有物之訴，係合兩造之必要共同訴訟，原、被告
    之間本可互換地位，本件原告起訴雖於法有據，但被告之應
    訴實因訴訟性質所不得不然，故所為抗辯自為伸張或防衛權
    利所必要，是以本院認本件之訴訟費用應由兩造按其應有部
    分之比例分擔，較為公允，爰諭知如主文第3項所示。
五、據上論結，本件原告之訴為有理由，依民事訴訟法第385 條
    第1項前段、第80條之1、第85條第1項但書，判決如主文。
中    華    民    國    100    年    12    月   30    日
                  民事第一庭    法  官     黃楹榆
以上正本係照原本作成。
如不服本判決，應於送達後20日內，向本院提出上訴狀並表明上
訴理由，如於本判決宣示後送達前提起上訴者，應於判決送達後
10日內補提上訴理由書（須附繕本）。如委任律師提起上訴者，
應一併繳納上訴審裁判費。
中    華    民    國    100    年    12    月   30    日
                                書記官     彭月美
附表：應有部分及訴訟費用負擔比例。
┌──┬─────┬────────┐
│編號│共有人姓名│應有部分比例（應│
│    │          │負擔訴訟費用比例│
│    │          │）              │
├──┼─────┼────────┤
│  １│莊文隆    │ 4分之1         │
├──┼─────┼────────┤
│  ２│莊瓊賓    │ 4分之1         │
├──┼─────┼────────┤
│  ３│洪鸞      │ 6分之1         │
├──┼─────┼────────┤
│  ４│洪義民    │ 6分之1         │
├──┼─────┼────────┤
│  ５│洪昭財    │ 24分之1        │
├──┼─────┼────────┤
│  ６│洪昭強    │ 24分之1        │
├──┼─────┼────────┤
│  ７│洪昭順    │ 24分之1        │
├──┼─────┼────────┤
│  ８│洪登來    │ 24分之1        │
└──┴─────┴────────┘